【裁判字號】    99,訴,997
【裁判日期】    991129
【裁判案由】    侵權行為損害賠償
【裁判全文】
臺灣士林地方法院民事判決               99年度訴字第997號
原      告 林秋冬
訴訟代理人 盧國勳律師
複  代理人 歐德芳律師
被      告 林孝澤
           台北富邦商業銀行股份有限公司汐止分公司
上  一  人
法定代理人 林鎮蘭
上  二  人
訴訟代理人 賴盛星律師
複  代理人 蔡美君律師
上列當事人間因請求侵權行為損害賠償事件，本院於於民國99
年11月8日言詞辯論終結，判決如下：
    主      文
原告之訴及假執行之聲請均駁回。
訴訟費用由原告負擔。
    事實及理由
一、程序部分
    按訴狀送達後，原告不得將原訴變更或追加他訴，但減縮應
    受判決事項之聲明者，不在此限，民事訴訟法第255 條第 1
    項第3 款定有明文。查原告起訴時原聲明：被告應連帶給付
    原告新臺幣（下同）5,033,390 元，及自民國98年4 月29日
    起至清償日止，按週年利率百分之5 計算之利息，嗣於99年
    10 月12 日以民事更正聲明暨準備理由(二)狀變更聲明為：被
    告應連帶給付原告5,033,390 元，及自起訴狀繕本送達之翌
    日起至清償日止，按週年利率百分之5 計算之利息。核其所
    為係減縮應受判決事項之聲明，依上開規定，自應准許。
二、原告主張：訴外人顏復安為泰鈞企業社實際負責人，為周轉
    公司營運資金，自93年8 月20日起即向原告林秋冬借貸現金
    ，而原告為求將來借款之清償，乃要求顏復安應以他公司簽
    發之支票作為借款之擔保，詎顏復安竟偽刻鉅峰工業有限公
    司（下稱鉅峰公司）及其負責人徐景松、勁群工業股份有限
    公司（下稱勁群公司）及其負責人闕河寬之印章，並以之偽
    造以被告台北富邦商業銀行股份有限公司汐止分公司（下稱
    台北富邦銀行汐止分公司）帳號000000000000號支票帳戶（
    存款人為泰鈞企業社，下稱系爭支票帳戶），鉅峰、勁群等
    二公司為發票人如原證1 附表三之支票，交付與原告，原告
    並交付如票款金額之借貸金額予顏復安。當原告執上開原證
    1 附表三之支票向被告台北富邦銀行汐止分公司提示請求付
    款時，任職於被告台北富邦銀行汐止分公司之被告林孝澤明
    知原證1 附表三之支票上發票人名稱與支票存款人「泰鈞企
    業社」名稱不同，竟任由顏復安以簽立「票據委託付款切結
    書」方式同意兌現付款，且於被告林孝澤經辦臨櫃支票業務
    期間上開情形之次數高達近30次。又被告台北富邦銀行汐止
    分公司亦允許顏復安以上開簽立切結書之方式補正而同意付
    款，且自95年3 月14日起至98年2 月28日止之長達3 年時間
    內，上開允許以簽立切結書方式同意付款之次數超過80次，
    對於前述明顯不法或顯屬異常交易之系爭支票帳戶，被告台
    北富邦銀行汐止分公司未依臺灣票據交換所票據交換處理程
    序第9 條第1 項第13款、銀行法第45條之2 第2 項、支票存
    款約定書補充條款第6 條第1 項第2 款、支票存款戶之票信
    狀況註記須知第8 條等規定，將上述原證1 附表三之支票予
    以退票或停止系爭支票帳戶之使用，卻仍予付款。依上所述
    ，被告上開行為均致原告誤信鉅峰公司、勁群公司與被告台
    北富邦銀行汐止分公司間有委任付款關係，原告並基於該等
    信賴關係而交付與原證1 附表四之支票所示金額相同之借款
    予顏復安，並收受原證1 附表四之支票，然上開支票嗣後屆
    期均因存款不足及簽章不符而遭退票，致侵害原告基於上開
    信賴關係所生之期待權，原告受有交付款項予顏復安後未獲
    清償之損害，而被告台北富邦銀行汐止分公司身為被告林孝
    澤之僱用人，自應對被告林孝澤之行為負責。為此，原告乃
    依民法第184 條第1 項前段、第188 條第1 項前段之規定，
    請求被告連帶賠償，並依同法第184 條第2 項之規定請求被
    告台北富邦銀行汐止分公司賠償損害等語。並聲明：(一)被告
    應連帶給付原告5,033,390 元，及自起訴狀繕本送達之翌日
    起至清償日止，按週年利率百分之5 計算之利息；(二)願供擔
    保請准宣告假執行。
三、被告則以：原告係借款予顏復安，而原證1 附表四之支票，
    乃係該借款之擔保，縱該作為借款擔保之支票因簽章不符致
    未能兌現，惟原告仍得依消費借貸法律關係向顏復安請求償
    還，參諸最高法院92年度台上字第1186號、95年度台上字第
    2409號、95年度台上字第2478號等判決意旨所示，原告在證
    明已向顏復安請求清償借款而無效果前，其財產總額並未減
    少，難謂原告受有損害。又參諸原證1 各附表及原告起訴狀
    附表所載金額均含有百位以下金額，可推知原告附表所載之
    支票金額並非實際交付予顏復安之金額，從而原告逕以票面
    金額作為損害金額，顯屬無據。其次，原告所持有之原證1
    附表四之支票，係經被告台北富邦銀行汐止分公司以簽章不
    符及存款不足之理由予以退票，被告台北富邦銀行汐止分公
    司既係依臺灣票據交換所票據交換處理程序第9 條第1 項第
    13款規定辦理，則被告行為自無不法可言。又被告林孝澤允
    許顏復安以簽立切結書之方式補正並同意付款之行為係符合
    銀行實務及被告台北富邦銀行汐止分公司內部作業規定，而
    無違反銀行法第45條之2 第2 項規定，亦無侵害原告權利，
    且就原證1 附表三已兌現之支票，原告貸與顏復安之款項及
    利息均已收回，顯然原告並未受有損害，是原告因持有之原
    證1 附表四之支票未能兌現而受之損害，與被告林孝澤允許
    顏復安簽立切結書方式同意付款之行為並無相當因果關係，
    參諸最高法院19年上字第3150號、48年台上字第481 號等判
    例意旨所示，被告自無需依侵權行為法律關係負連帶損害賠
    償責任。再者，如本院認原告請求為有理由時，因原證1附
    表四之支票票號幾乎為連續之號碼，且係原告於98年3 月7
    日至同年4 月29日期間內收取，在此將近二個月時間內收受
    上開票號連續之支票，依經驗法則判斷，上開支票顯屬有問
    題之支票，然原告卻未起疑而仍予收受，又原告既係長期借
    款予顏復安，其金額高達70,952,650元，並收取高額利息，
    則顏復安財務狀況如何，原告自難諉為不知，是以，縱原告
    受有損害，惟原告對此損害之發生及擴大，顯然難辭過失之
    責，依民法第217 條第1 項規定，自應免除或減輕被告損害
    賠償責任等語資為抗辯。並聲明：(一)原告之訴及其假執行之
    聲請均駁回；(二)若受不利判決，願供同額的94年中央政府建
    設公債甲類第七期債票為擔保請准宣告免為假執行。
四、兩造不爭執之事實：
(一)、被告台北富邦銀行汐止分行帳號000000000000號之支票帳戶
    存款人為泰鈞企業社，負責人為顏張惠貞。
(二)、原證1 號附表三共計85紙之支票（本院卷第14頁反面及第15
    頁正面），支票帳號為000000000000號，發票人欄所蓋印文
    均非「泰鈞企業社」、「顏張惠貞」，被告台北富邦銀行汐
    止分公司未以發票人簽章不符退票，而讓顏復安以簽立「票
    據委託付款切結書」方式同意兌現付款。
(三)、原證1號附表四編號12-54號計43張，金額共計14,518,330元
    之支票（本院卷第17、18頁），為顏復安向原告借款而交付
    與原告，嗣均因存款不足及發票人簽章不符而遭退票。
(四)、被告林孝澤任職被告台北富邦銀行汐止分公司期間，讓顏復
    安以簽立「票據委託付款切結書」方式補正支票發票人簽章
    不符情形，計有30張。
(五)、原告向臺灣士林地方法院檢察署對被告林孝澤提出刑事詐欺
    等告訴，經臺灣高等法院檢察署駁回原告再議之聲請在案。
五、本件經本院依民事訴訟法第271 條之1 準用同法第270 條之
    1 第1 項第3 款之規定，整理並協議簡化爭點如下：
(一)、原告是否得依民法第184 條第1 項前段及同法第188 條第1
    項前段規定，請求被告林孝澤與被告台北富邦銀行汐止分公
    司連帶負本件損害賠償責任？
(二)、被告台北富邦銀行汐止分公司是否違反保護他人之法律，而
    應依民法第184 條第2 項規定，對原告負本件損害賠償責任
    ？
(三)、被告得否依民法第217條第1項規定，主張過失相抵？
六、本院得心證之理由：
(一)、原告主張被告林孝澤應依民法第184 條第1 項前段負損害賠
    償責任，而被告臺北富邦銀行汐止分公司應依同法第188 條
    之規定連帶負賠償責任。按故意或過失，不法侵害他人之權
    利者，負損害賠償責任；又受僱人因執行職務，不法侵害他
    人之權利者，由僱用人與行為人連帶負損害賠償責任，民法
    第184 條第1 項前段、第188 條第1 項前段定有明文。又按
    民法第184 條第1 項前段所保護之法益，原則上限於權利，
    而不及於權利以外之利益，特別是學說上所稱之純粹經濟上
    損失或純粹財產上損害，以維護民事責任體系上應有之分際
    ，達成合理分配及限制損害賠償責任，適當填補被害人所受
    損害之目的。查本件原告主張受侵害者為因被告使訴外人顏
    復安以簽立「票據委託付款切結書」方式同意兌現付款，致
    原告誤信鉅峰公司、勁群公司與被告台北富邦銀行汐止分公
    司間有委任付款關係，原告並基於該等信賴關係而交付與原
    證1 附表四之支票所示金額相同之借款予顏復安，並收受原
    證1 附表四之支票，然上開支票嗣後屆期均因存款不足及簽
    章不符而遭退票等語，依其所述其所受侵害者，允其量為權
    利以外之利益。原告雖謂其所受侵害者為期待權，即其期待
    被告台北富邦銀行汐止分公司於原告提示系爭票據時，支付
    款項予原告。惟按所謂期待權，係指取得某種權利的先行地
    位，該地位因受法律保護而具有權利性質，例如附條件買賣
    之買受人，出買人於買受人清償價金完畢前，雖仍保有所有
    權，買受人則有期待權。查原告前開所述之期待僅係單純之
    期望，並非取得某種權利之先位地位( 利益) ，而該地位因
    受法律保護而具有權利性質。是原告認其受有期待權受侵害
    云云，容有誤會。再者，按侵權行為損害賠償之債，須故意
    或過失之侵害行為與損害間有相當因果關係存在。又按所謂
    相當因果關係，係指依經驗法則，綜合行為當時所存在之一
    切事實，為客觀之事後審查，認為在一般情形上，有此環境
    ，有此行為之同一條件，均發生同一之結果者，則該條件即
    為發生結果之相當條件，行為與結果即有相當之因果關係。
    反之，若在一般情形上，有此同一條件存在，而依客觀之審
    查，認為不必皆發生此結果者，則該條件與結果並不相當，
    不過為偶然之事實而已，其行為與結果間即無相當因果關係
    （最高法院98年度台上字第1953號判決意旨參照）。查兩造
    對於原證1 附表3 之票據發票人欄所蓋印文均非「泰鈞企業
    社」、「顏張惠貞」，被告台北富邦銀行汐止分公司未以發
    票人簽章不符退票，而讓顏復安以簽立「票據委託付款切結
    書」方式同意兌現付款，是否有違反臺灣票據交換所票據交
    換處理程序第9 條第1 項第13款之規定，爭執甚烈。惟縱認
    被告林孝澤讓顏復安以簽立「票據委託付款切結書」方式同
    意兌現付款，未以簽章不符退票，有違上開規定，而有過失
    。然被告於顏復安以書立切結書同意後，即係依據票據支票
    存款帳戶之委託人即泰鈞企業社之意思付款，使持票人，得
    取得票款，被告林孝澤主觀上係認此方式既有利於委託人亦
    有利於持票人，且原證1 附表4 之支票未能兌現之原因係因
    簽章不符及存款不足，並非被告上開行為所致。是為客觀上
    事後之審查，難認有類此情形予以兌領之票據，均發生持票
    人受詐欺，而致持票人損害之情形。是前開以書立「票據委
    託付款切結書」方式同意依委託人之意思付款，致持票人受
    詐欺而生損害之情形，不過為偶然發生之事實而已，尚難認
    其行為與損害之結果有相當因果關係。是以，原告既無權利
    受侵害，且縱被告前開行為確有故意或過失，然其行為與原
    告受詐欺損害間亦無相當因果關係，則原告依民法第184 條
    第1 項前段請求被告林孝澤賠償系爭損害，難認可採。被告
    林孝澤既無庸依民法第184 條第1 項之規定賠償原告損害，
    則原告依民法第188 條第1 項之規定，請求被告台北富邦銀
    行汐止分公司與其受僱人林孝澤負連帶損害賠償責任，亦屬
    無據。
(二)、原告另主張被告臺北富邦銀行汐止分公司未依臺灣票據交換
    所票據交換處理程序第9 條第1 項第13款、銀行法第45條之
    2 第2 項、支票存款約定書補充條款第6 條第1 項第2 款、
    支票存款戶之票信狀況註記須知第8 條等規定，將上述原證
    1 附表三之支票予以退票或停止系爭支票帳戶之使用，卻仍
    予付款，係違反保護他人之法律，應依民法第184 條第2 項
    之規定，負損害賠償之責。按民法第184 條第2 項所謂之「
    法律」，係指以保護他人為目的之法律，亦即一般防止妨害
    他人權益或禁止侵害他人權益之法律而言，倘法律規範之目
    的旨在保障公眾利益或維護社會秩序者，縱有違反該規範情
    形，仍難謂係違反保護他人法律之行為。又保護他人之法律
    所保護之對象有其一定範圍，即被害人本身、其受侵害之法
    益或所生之損害，均須屬該當法律的保護範圍，被害人始得
    依此項保護他人之法律及民法第184 條第2 項規定，請求損
    害賠償。次按提示之票據有發票人簽章不符，付款交換單位
    應填具退票理由單辦理退票，臺灣票據交換所票據交換處理
    程序第9 條第1 項第13款定有明文。核上開規定意旨，係在
    避免票據遭他人偽造，付款交換單位予以兌領，造成銀行票
    據存款戶委託人之損害，故上開規定規範保護之對象為支票
    帳戶存款人，而非提示支票請求付款之人。再按銀行對存款
    帳戶應負善良管理人責任，對疑似不法或顯屬異常交易之存
    款帳戶，得予暫停存入或提領、匯出款項，銀行法第45條之
    2 第2 項亦定有明文。查其立法意旨，在提供維護銀行之安
    全行政命令之法律授權，是其所保護之對象為銀行本身，此
    觀本件立法理由載明：「為維護各銀行經管財務之安全，提
    高金融從業人員之警覺，減低銀行營運上之風險，爰依據行
    政院強化社會治安第18次專案會議結論，增訂銀行安全維護
    相關行政命令之法律授權依據」等語自明。況縱認前開規定
    保護範圍及於持票人，然被告台北富邦銀行汐止分公司未予
    退票，由事後客觀審查亦不必然造成原告受詐欺而受損害，
    是被告縱有違反前開法規，亦與原告損害間無相當因果關係
    。原告另主張被告台北富邦銀行汐止分公司違反支票存款約
    定書補充條款範本第6 條第1 項第2 款規定及支票存款戶票
    信狀況註記須知第8 條規定云云，惟按支票存款約定書補充
    條款範本第6 條第1 項第2 款及支票存款戶票信狀況註記須
    知第8 條，係分別規定支票存款戶使用票據有不正常之情事
    者，金融業者得限制發給空白支票；支票存款戶若確非故意
    行為，因誤存、誤匯款項，或誤簽發票據等事由，經檢附相
    關證明文件並繳納手續費，且該支票存款戶於退票次營業日
    將退票款項申請列收「其他應付款」帳指定票號備付，或其
    存款帳戶自退票次營業日起至清償票款之前一日止，每日帳
    上存款餘額皆保持足付原退票據之票款者，得向往來金融業
    者申請核轉本所總（分）所辦理註記事實。是支票存款約定
    書補充條款範本第6 條第1 項第2 款既係稱「約定書補充條
    款範本」，即係規範銀行業者，與支票存款戶間契約規範之
    範本，苟銀行業者與支票存款戶之約定違反前開範本之規範
    ，僅生前開約定在銀行業者與支票存款戶間之約定條款在私
    法上是否有效之問題，本件原告並非契約之當事人，原告所
    舉前開規定，顯與本件無涉。況原告亦未舉證證明訴外人泰
    鈞企業社與台北富邦銀行汐止分公司間之支票存款約定書是
    否亦有相同之約定。縱認有前開約定，此約定係屬支票存款
    戶與銀行間之契約，亦非保護他人之法律。再者，依該條之
    文義，僅係在於契約兩造間先行約定，賦予銀行得限制發給
    空白支票，避免銀行認有拒絕發給空白支票，無所依據，而
    發生違約責任，非謂銀行有義務於發現票據使用可能有不正
    常之情事，均應限制發給空白支票。另原告亦未說明並舉證
    本件被告台北富邦銀行汐止分公司，是否有於發現票據不正
    常使用之情事，仍發給空白支票之情事。另支票存款戶票信
    狀況註記須知第8 條規定，僅在規範退票後，支票存款戶如
    將票款存入備付，得註記之事項，顯與本件原告主張之受侵
    害之事實無涉。
(三)、綜上所述，原告依民法第184 條第1 項前段、第188 條第1
    項前段請求被告連帶賠償部分，原告之請求與民法第184 條
    第1 項前段之規範之權利未符，縱認被告林孝澤有過失之行
    為，亦難認前開過失與損害間有何相當因果關係存在。又原
    告所舉之臺灣票據交換所票據交換處理程序第9 條第1 項第
    13款、銀行法第45條之2 第2 項之規範保護之範圍均不及於
    持票人。另就支票存款約定書補充條款範本第6 條第1 項第
    2 款，係規範支票存款戶與銀行業間之支票存款契約內容，
    具體落實於銀行與支票存款戶間之契約，亦係銀行與支票存
    款戶間之契約，並非保護他人之法律。另就支票存款戶票信
    狀況註記須知第8 條規定，僅在規範支票退票後，支票存款
    戶如將票款存入備付，得註記之事項，顯與本件原告主張之
    受侵害之事實無涉。是以，原告依民法第184 條第2 項規定
    向被告台北富邦銀行汐止分公司請求損害賠償，亦屬無據。
    準此，原告依民法第184 條第1 項前段、第188 條第1 項前
    段之規定請求被告連帶賠償部分，及依民法第184 條第2項
    之規定請求被告臺北富邦銀行汐止分公司損害賠償均為無理
    由，應予駁回。原告之訴既經駁回，其假執行之聲請亦失所
    附麗，亦應駁回。
七、本件事證已臻明確，兩造其餘攻擊防禦方法及未經本院援用
    之證據，核與判決之結果不生影響，爰不一一論駁，併此敘
    明。原告雖請求本院調閱被告林孝澤不起訴之偵查卷，以證
    明被告林孝澤經辦支票業務期間，除本案30張支票外，還有
    訴外人林家宏的30張支票，亦係同樣之情形等語，惟就訴外
    人林家宏是否有以書立切結書之方式，同意兌領，與被告林
    孝澤於該案是否需負賠償責任，與本案無涉，並無調取之必
    要，附此敘明。
八、據上論結，原告之訴為無理由，依民事訴訟法第78條，判決
    如主文。
中    華    民    國    99    年    11    月    29    日
                  民事第二庭  法  官  劉逸成
以上正本證明與原本無異。
如對本判決上訴，應於判決送達後20日內向本院提出上訴狀，若
委任律師提起上訴者，應一併繳納上訴審裁判費，否則本院得不
命補正逕行駁回上訴。
中    華    民    國    99    年    12    月    8    日
                              書記官  李宜蓁

司法院資訊處製作；財團法人民間司法改革基金會備份。
